ACORDAO-COMPLETO-2433306

ACÓRDÃO 2878/2022 ATA 16/2022 - PRIMEIRA CÂMARA

VISTOS, relatados e discutidos estes autos de pedido de reexame interposto por José Augusto Pinheiro, contra o Acórdão 810/2020-TCU-Primeira Câmara;
ACORDAM os Ministros do Tribunal de Contas da União, reunidos em Sessão da Primeira Câmara, ante as razões expostas pelo Relator e com fundamento no artigo 48 da Lei 8.443/92, em:
9.1. conhecer do recurso para, no mérito, negar-lhe provimento;
9.2. dar ciência desta deliberação ao recorrente e ao Comando da Aeronáutica.

Pedido de reexame em ato de reforma

Primeira Câmara

Comando da Aeronáutica.

3. Interessados/Responsáveis/Recorrentes:
3.1. Interessado: Jose Augusto Pinheiro (XXX.894.017-XX).
3.2. Recorrente: Jose Augusto Pinheiro (XXX.894.017-XX).

13.1. Ministros presentes: Benjamin Zymler (na Presidência), Walton Alencar Rodrigues (Relator) e Jorge Oliveira.
13.2. Ministro-Substituto presente: Augusto Sherman Cavalcanti.

WALTON ALENCAR RODRIGUES

Ministro Vital do Rêgo.

Adoto, como relatório, a instrução elaborada pela Serur (peças 43 e 44) , cuja proposta foi acolhida pelo representante do Parquet especializado (peça 45) :
"INTRODUÇÃO	
1.	Trata-se de pedido de reexame (peça 26) interposto pelo Sr. José Augusto Pinheiro contra o Acórdão 810/2020-TCU-Primeira Câmara, Relator Ministro Vital do Rêgo, (peça 7) .
1.1.	A deliberação recorrida apresenta o seguinte teor:
VISTOS, relatados e discutidos estes autos que tratam de ato de concessão de reforma emitido pelo Comando da Aeronáutica em favor de José Augusto Pinheiro;
ACORDAM os Ministros do Tribunal de Contas da União, reunidos em Sessão da 1ª Câmara, nos termos dos arts. 71, inciso III, da Constituição Federal, 1º, inciso V, e 39, inciso II, da Lei 8.443/1992 e 260, § 1º, do RITCU e ante as razões expostas pelo Relator, em:
9.1. considerar ilegal e recusar registro ao ato de concessão de reforma emitido em favor de José Augusto Pinheiro (XXX.894.017-XX) ;
9.2. dispensar a devolução dos valores indevidamente recebidos até a data da ciência pelo Comando da Aeronáutica, do presente acórdão, com base no Enunciado 106 da Súmula da Jurisprudência do TCU;
9.3. determinar ao Comando da Aeronáutica que:
9.3.1. faça cessar os pagamentos decorrentes do ato impugnado, comunicando ao TCU, no prazo de 15 dias, as providências adotadas, nos termos do art. 262, caput, do Regimento Interno do TCU, do art. 8º, caput, da Resolução-TCU 206/2007 e do art. 19, caput, da Instrução Normativa-TCU 78/2018;
9.3.2. emita novo ato de reforma, livre da irregularidade apontada, submetendo-o ao TCU, no prazo de trinta dias, consoante os arts. 262, § 2º, do Regimento Interno do TCU e 19, § 3º, da Instrução Normativa TCU 78/2018;
9.3.3. comunique ao interessado o teor desta decisão, alertando-o de que o efeito suspensivo proveniente da interposição de eventual recurso não o exime da devolução dos valores percebidos indevidamente após a respectiva notificação, caso o recurso não seja provido;
9.3.4. no prazo de 30 (trinta) dias, contados da ciência desta decisão, envie a este Tribunal documentos comprobatórios de que o interessado está ciente da presente deliberação.
HISTÓRICO
2.	O Tribunal considerou ilegal o ato de reforma do militar José Augusto Pinheiro, editado para vincular os seus proventos ao soldo de Tenente Coronel, ou seja, em grau "imediato" mais de um nível hierárquico acima daquele que ostentava na atividade (Capitão) - contrariando a expressa previsão legal quanto às hipóteses de concessão de reforma calculada com base no grau "imediato".
2.1.	Irresignado, o recorrente interpôs o presente pedido de reexame, que se fundamenta nas alegações que, adiante, passar-se-á a relatar.
EXAME DE ADMISSIBILIDADE
3.	Reitera-se o exame preliminar de admissibilidade (peça 33) , ratificado à peça 35 pelo Excelentíssimo Senhor Ministro Walton Alencar Rodrigues, que entendeu pelo conhecimento do recurso, uma vez que preenchidos os requisitos do art. 48 da Lei 8.443/1992, c/c os arts. 285 e 286, parágrafo único, do RI/TCU, suspendendo-se os efeitos dos itens 9.1, 9.3, 9.3.1 e 9.3.2 do Acórdão 810/2020-TCU-Primeira Câmara.   
EXAME DE MÉRITO
4.	Constitui objeto do presente recurso analisar se o ato de reforma do miliar recorrente deve ser considerado legal, em virtude de ele fazer jus receber proventos calculados com base no soldo de Tenente Coronel, mais de um nível hierárquico acima do que ostentava em atividade (Capitão) .  
5.	Do suposto direito de receber proventos com base no grau hierárquico imediato
5.1.	O recorrente defende a regularidade de receber os proventos calculados com base no soldo de Tenente Coronel, alegando que seu ato de reforma obedeceu a todos os requisitos legais. 
5.2.	Nesse sentido, alega que há dois institutos jurídicos distintos, os quais não seriam excludentes entre si. Segundo ele, não haveria problemas em ter seus proventos calculados com base no nível hierárquico superior e, posteriormente, calculados com base no grau hierárquico imediato, em efeito cascata. Nesse sentido, alega o seguinte (peça 26, p. 5) : 
17. Posto isso, verifica-se que, a Lei nº 6.880/80 criou dois institutos jurídicos distintos, cujos fatos geradores advém de situação plenamente distintas, que não se excluem reciprocamente, pois, se essa fosse a vontade do Legislador, tal estatuto normativo traria expressamente em seu bojo tal comando.
 (...) 
19. Como se pode observar, o art. 110 do Estatuto dos Militares acima transcrito, versa sobre a possibilidade de se conceder a Reforma com base na remuneração calculada no soldo correspondente ao grau hierárquico "imediato" aos militares que se encontram incapazes definitivamente para o serviço ou em situação de invalidez, para tanto, a respectiva incapacidade ou invalidez, deve, necessariamente, por expressa previsão legal, estar tipificada dentre os incisos I, II, III, IV e V do art. 108 do mesmo diploma, ou seja, não é qualquer incapacidade ou situação de invalidez que ocasiona a concessão do benefício, mas, unicamente, as contidas nos dispositivos legais acima citado.
20. Como se verifica, o respectivo benefício concede a remuneração calculada no soldo com base no grau hierárquico IMEDIATO aos militares incapacitados definitivamente para o serviço militar, sendo que, tal instituto, de maneira alguma se confunde com o benefício previsto na redação original do Inciso II do art. 50 da mesma Lei, a qual concede aos militares que foram transferidos para a Reserva Remunerada contanto com mais de trinta anos de serviço, a remuneração correspondente ao grau hierárquico SUPERIOR (...) .
5.3.	Além disso, alega que a decisão recorrida ofendeu os princípios da segurança jurídica, do direito adquirido, da dignidade da pessoa humana e da irretroatividade da nova interpretação. 
Análise:
5.4.	De início, convém reproduzir excerto do voto do Relator Ministro Vital do Rêgo, que embasa o Acórdão recorrido acerca da ilegalidade do ato de reforma do recorrente (peça 8) : 
6.	No caso concreto em epígrafe, segundo o laudo médico acostado na peça 2, p. 5-8, o interessado recebeu o seguinte diagnóstico:
Z86.2 - História pessoal de doenças do sangue e dos órgãos hematopoéticos e alguns transtornos imunitários.
7.	Diante do referido diagnóstico, o parecer da junta médica foi o que se segue:
Incapaz definitivamente para o serviço militar. Não está impossibilitado total e permanentemente para qualquer trabalho. Pode prover os meios de subsistência. Pode exercer atividades civis. Não necessita de internação especializada. Não necessita de assistência e cuidados permanentes de enfermagem. (destaque acrescido) 
8.	Ocorre que, nos termos do art. 110 da Lei 6.880/1980, "o militar da ativa (...) , julgado incapaz definitivamente por um dos motivos constantes dos incisos I e II do art. 108, será reformado com a remuneração calculada com base no soldo correspondente ao grau hierárquico imediato ao (...) que possuía na ativa". 
9.	Nesse contexto, verifico que os incisos indicados no caput indicam motivos específicos que não ocorreram no caso concreto dos autos, quais sejam:
Art. 108. A incapacidade definitiva pode sobrevir em consequência de:
I - ferimento recebido em campanha ou na manutenção da ordem pública;
II - enfermidade contraída em campanha ou na manutenção da ordem pública, ou enfermidade cuja causa eficiente decorra de uma dessas situações;
10.	Além disso, observo que no § 1º do sobredito art. 110, há outras possibilidades legais que amparam a reforma com remuneração calculada com base no posto imediatamente superior, desde que em razão de tais motivos, o militar esteja impossibilitado total e definitivamente para qualquer trabalho:
Art. 110 (...) § 1º Aplica-se o disposto neste artigo aos casos previstos nos itens III, IV e V do artigo 108, quando, verificada a incapacidade definitiva, for o militar considerado inválido, isto é, impossibilitado total e permanentemente para qualquer trabalho.
Art. 108 (...) 
III - acidente em serviço;
IV - doença, moléstia ou enfermidade adquirida em tempo de paz, com relação de causa e efeito a condições inerentes ao serviço;
 (...) 
V - tuberculose ativa, alienação mental, esclerose múltipla, neoplasia maligna, cegueira, lepra, paralisia irreversível e incapacitante, cardiopatia grave, mal de Parkinson, pênfigo, espondiloartrose anquilosante, nefropatia grave e outras moléstias que a lei indicar com base nas conclusões da medicina especializada;
11.	Consoante se extrai do laudo médico, a doença que ensejou a incapacidade definitiva para o serviço militar, foi enquadrada no inciso V do art. 108, e, segundo o parecer emitido pela Junta Superior de Saúde do Comando da Aeronáutica, não impossibilita o militar total e permanentemente para qualquer trabalho. Dessa forma, em razão do motivo que ensejou a reforma, o interessado não poderia nem sequer receber seus proventos calculados com base na remuneração do posto imediatamente superior ao que ocupava na atividade, e, menos ainda, dois postos acima, como ocorreu no caso dos autos. 
12.	Assim, no caso do Sr. José Augusto Pinheiro, se aplica o entendimento consolidado no Acórdão 2225/2019-TCU-Plenário, já que não há previsão legal para o acréscimo de dois postos no cálculo dos proventos do interessado. Ilegal, portanto, a concessão em epígrafe. (destaques no original) 
5.5.	Nota-se que o ato de reforma do recorrente foi considerado ilegal e negado registro pelo Tribunal em razão de os proventos terem sido calculados com base no soldo de Tenente Coronel, mais de um nível hierárquico acima do que ostentava em atividade (Capitão) .  
5.6.	Quanto à argumentação do recorrente de que os dois institutos jurídicos (da reforma com proventos vinculados ao grau hierárquico superior; bem como daquela calculada com proventos vinculados ao grau hierárquico imediato) seriam cumulativos entre si; tal tese não merece prosperar, uma vez que o art. 110, que prevê o grau hierárquico imediato, é claro ao dispor que o este deve ser verificado em relação ao posto que o militar ocupava na ativa e não em relação ao posto da reserva ou da reforma, vedando assim o efeito cascata defendido pelo recorrente:
"Art. 110. O militar da ativa ou da reserva remunerada, julgado incapaz definitivamente por um dos motivos constantes dos incisos I e II do art. 108, será reformado com a remuneração calculada com base no soldo correspondente ao grau hierárquico imediato ao que possuir ou que possuía na ativa, respectivamente. 
5.7.	Superado este ponto, extrai-se da peça 2 (pág. 2) que o recorrente foi reformado em razão da superveniência de moléstia incapacitante, quando o militar já se encontrava na reserva remunerada. A reforma foi concedida com base no seguinte fundamento legal (peça 2, p. 2) : 
Lei nº 6.880/80, art. 104, inciso II, c/c art. 106, inciso II c/c art. 108, inciso V c/c art. 109 -Reforma ex offício por ter sido julgado incapaz, definitivamente, para o serviço ativo das Forças Armadas por motivo de tuberculose ativa, alienação mental, esclerose múltipla, neoplasia maligna, cegueira, lepra, paralisia irreversível e incapacitante, cardiopatia grave, mal de Parkinson, pênfigo, espondiloartrose anquilosante, nefropatia grave e outras moléstias que a lei indicar com base nas conclusões da medicina especializada, com qualquer tempo de serviço. (grifos inseridos) 
5.7.	Nota-se, contudo, que a Lei 6.880/80 simplesmente não ampara o pagamento de soldo de grau hierárquico imediato quando o militar for reformado, por incapacidade definitiva apenas para o serviço militar (sem a constatação de invalidez permanente) , com base em um dos motivos previstos no inciso V do art. 108 dessa lei, razão pela qual o militar recorrente não faz jus a proventos calculados com base no soldo imediato.  
5.8.	Conforme mencionado no voto condutor, "segundo o parecer emitido pela Junta Superior de Saúde do Comando da Aeronáutica, não impossibilita o militar total e permanentemente para qualquer trabalho". Assim, a superveniência de moléstia prevista no inciso V do art. 108 da Lei 6.880/1980, a qual não incapacite o miliar para todo e qualquer serviço, situação vivida pelo recorrente, não viabiliza o pagamento de reforma com proventos vinculados ao grau imediato. A dicção da lei é muito clara:
Art. 110. O militar da ativa ou da reserva remunerada, julgado incapaz definitivamente por um dos motivos constantes dos incisos I e II do art. 108, será reformado com a remuneração calculada com base no soldo correspondente ao grau hierárquico imediato ao que possuir ou que possuía na ativa, respectivamente. 
§ 1º Aplica-se o disposto neste artigo aos casos previstos nos itens III, IV e V do artigo 108, quando, verificada a incapacidade definitiva, for o militar considerado inválido, isto é, impossibilitado total e permanentemente para qualquer trabalho." (grifos inseridos) 
5.9.	Acerca da alegação do recorrente de que o ato em reexame estaria protegido princípios da segurança jurídica, direito adquirido, da irretroatividade da nova interpretação e da irredutibilidade remuneratória, essa argumentação não pode prosperar.
5.10.	No que tange ao art. 2º, parágrafo único, XIII, da Lei 9.784/1999 e ao art. 24 da LINDB, os quais vedam a aplicação retroativa de nova interpretação, é de se ter presente que o TCU dispõe de Lei Orgânica e Regimento Interno, sendo que a Lei do Processo Administrativo e a LINDB podem ser aplicadas naquilo que for compatível com o regramento próprio desta Corte de Contas.
5.11.	Nessa senda, é de se ressaltar que o art. 260, § 2º, do Regimento Interno deste Tribunal assim dispõe:
§ 2º O acórdão que considerar legal o ato e determinar o seu registro não faz coisa julgada administrativa e poderá ser revisto de ofício pelo Tribunal, com a oitiva do Ministério Público e do beneficiário do ato, dentro do prazo de cinco anos da apreciação, se verificado que o ato viola a ordem jurídica, ou a qualquer tempo, no caso de comprovada má-fé.
5.12.	Além disso, como já demonstrado, a negativa de registro ao ato em reexame se deu pela patente ilegalidade do ato e não por qualquer alteração interpretativa. Como disposto no voto condutor, "o interessado não poderia nem sequer receber seus proventos calculados com base na remuneração do posto imediatamente superior ao que ocupava na atividade, e, menos ainda, dois postos acima, como ocorreu no caso dos autos."
5.13.	No que tange ao argumento da violação ao princípio da irredutibilidade dos proventos, destaca-se que, de acordo com o e. STF, não há óbice à redução de proventos caso alguma parcela/vantagem esteja sendo paga ao arrepio da lei, nos termos do entendimento proferido no âmbito do MS 25.552, de relatoria da Ministra Cármen Lúcia, verbis: 
EMENTA: MANDADO DE SEGURANÇA. ATO DO TRIBUNAL DE CONTAS DA UNIÃO. APOSENTADORIA DE MAGISTRADO.[...]. DECADÊNCIA ADMINISTRATIVA E OFENSA AO PRINCÍPIO DA IRREDUTIBILIDADE DE SALÁRIOS NÃO CONFIGURADAS. [...]3. O Supremo Tribunal Federal pacificou entendimento de que, sendo a aposentadoria ato complexo, que só se aperfeiçoa com o registro no Tribunal de Contas da União, o prazo decadencial da Lei n. 9.784/99 tem início a partir de sua publicação. Aposentadoria do Impetrante não registrada: inocorrência da decadência administrativa. 4. A redução de proventos de aposentadoria, quando concedida em desacordo com a lei, não ofende o princípio da irredutibilidade de vencimentos. Precedentes. 5. Segurança denegada (grifos acrescidos) .
5.14.	Sobre o princípio da segurança jurídica, cabe lembrar que a sedimentada jurisprudência da Suprema Corte é no sentido de classificar como ato complexo a concessão de aposentadoria, reforma ou pensão, consoante os seguintes julgados (RMS 3881/SP, MS 19875/DF, RE 195861/ES e MS 23665/DF) .
5.15.	Assim, sendo o ato de aposentadoria complexo, este somente passa a estar plenamente formado (perfeito) , válido (aferição da legalidade com reflexo de definitividade perante a Administração) e eficaz (plenamente oponível a terceiros, deixando de apresentar executoriedade provisória) quando recebe o registro pela Corte de Contas. Tal entendimento decorre do disposto no inciso III do art. 71 da Constituição Federal, que estabelece que compete ao Tribunal de Contas da União apreciar, para fins de registro, a legalidade dos atos de admissão, assim como a concessão de aposentadoria, reforma ou pensão.
5.16.	Nessa perspectiva, impõe-se reconhecer que referido ato possui natureza precária, razão pela qual, até que haja o efetivo julgamento e o consequente registro pela Corte de Contas, não há que se falar em direito adquirido, ato jurídico perfeito, proteção da confiança, ou em irredutibilidade dos proventos, tendo em vista a ausência de aperfeiçoamento e definitividade do ato.
5.17.	A propósito do tema, colaciona-se entendimento esposado pela Corte Constitucional ao decidir no âmbito do RE-195.861/ES:
APOSENTADORIA - ATO ADMINISTRATIVO DO CONSELHO DA MAGISTRATURA - NATUREZA - COISA JULGADA ADMINISTRATIVA - INEXISTÊNCIA. O ato de aposentadoria exsurge complexo, somente se aperfeiçoando com o registro perante a Corte de Contas. Insubsistência da decisão judicial na qual assentada, como óbice ao exame da legalidade, a coisa julgada administrativa. (grifos acrescidos) 
5.18.	No caso em apreço, não houve o respectivo registro em razão da constatação de ilegalidade no ato, o que afasta, por si só, a presunção de legitimidade do ato administrativo que concedeu o benefício ao recorrente, não havendo, assim, que se falar em violação da segurança jurídica, de proteção da confiança, de direito adquirido ou de razoabilidade. 
5.19.	Quanto à boa-fé do recorrente, tenha-se presente que foi considerada ao se dispensar a devolução dos valores indevidamente recebidos, nos termos do subitem 9.2 do acórdão recorrido.
5.20.	Quanto ao princípio da segurança jurídica e da dignidade da pessoa humana, cabe salientar ainda que a jurisprudência do Tribunal é consolidada no sentido de que a passagem de longo tempo, por si só, não tem o condão de tornar legal o que é ilegal, sendo que somente em situações específicas é possível sobrepor os princípios da segurança jurídica e da proteção da confiança ao da legalidade. Nesse sentido, cabe trazer à baila o seguinte excerto do Acórdão 7144/2015-TCU-Primeira Câmara:
Enunciado
A consolidação dos efeitos financeiros de ato ilegal vigente há longo tempo, em atenção aos princípios da segurança jurídica e da proteção da confiança do administrado, deve limitar-se aos casos em que for insuportável o prejuízo causado ao interessado, em especial nas hipóteses de: (i) impossibilidade de reversão do servidor à atividade para complementar tempo de serviço; (ii) supressão dos meios de subsistência condigna; (iii) gravidade do estado de saúde do beneficiário; (iv) absoluta impossibilidade de preenchimento de algum requisito legal.
Excerto
Voto:
Conforme visto no relatório precedente, trata-se de pedido de reexame interposto por [interessado], servidor aposentado da Universidade Federal de Minas Gerais, contra o Acórdão 3194/2014-TCU-Primeira Câmara, por meio do qual este Tribunal considerou ilegal seu ato de aposentadoria.
[...]
12. Em relação à aplicação do princípio da segurança jurídica, não obstante as sempre judiciosas ponderações da ilustre representante do MP/TCU, entendo que, in casu, não se fazem presentes as condições para invocação de tal instituto.
13. Por oportuno, deve-se enfatizar que não há consolidação de atos ilegais pelo TCU ante o simples decurso de tempo. Seguindo essa orientação, registro trecho da ementa do Acórdão 5962/2012-TCU-Primeira Câmara:
"4. Nos termos da jurisprudência do STF, o transcurso de longo lapso temporal entre a edição do ato e sua apreciação por parte do TCU não converte a concessão ilegal em legal, gerando apenas a necessidade de instauração do contraditório e da ampla defesa para a validade do processo, na hipótese de o ato haver ingressado no Tribunal há mais de cinco anos (MS-25.116, MS-25.403, MS-25.343, MS-27.296, entre outros) ."
14. Ainda sobre o tema, convém esclarecer que o posicionamento cristalizado nesta Corte de Contas, mediante o Acórdão 868/2010-TCU-Plenário, é no sentido de que a análise quanto à aplicabilidade do preceito da segurança jurídica deve ser feita observando-se as peculiaridades de cada caso. Nesses termos, imperioso se faz registrar as balizas propostas no voto condutor do Acórdão 3245/2010-TCU-Plenário, ocasião em que o Ministro Walton Alencar Rodrigues consignou que:
"Admite-se, em casos especialíssimos, em que a ilegalidade e a negativa de registro do ato de concessão impliquem a total supressão de meios de subsistência do beneficiário, a excepcional aplicação das teses da segurança jurídica e da proteção da confiança do administrado, situações vistas caso a caso."
15. Em estudo do aludido entendimento, verifico que a jurisprudência deste Tribunal assenta-se na premissa de que a aplicação do princípio da segurança jurídica deve cingir-se àquelas hipóteses em que for irreversível a situação fática do interessado ou insuportável o prejuízo a ele causado.
16. Compulsando alguns precedentes, observo que os fatores essenciais ao reconhecimento de situação excepcional estão, em regra, relacionados à impossibilidade de reversão do servidor à atividade para complementar tempo de serviço considerado ilegal, à supressão dos meios de subsistência condigna, ao estado de saúde do beneficiário ou à absoluta impossibilidade de preenchimento de algum requisito legal (e.g. Acórdãos 2.417/2009 e 1.381/2014, do Plenário; 269/2014, da 1ª Câmara; 713/2011, 1.051/2013, 2.490/2013 e 3.134/2014, da 2ª Câmara) .
17. É dizer, em síntese, que, para chancelar a legalidade de ato que contenha nítida impropriedade e que esteja vigente há longo tempo, deve-se avaliar a situação do interessado, bem como se as consequências da apreciação pela ilegalidade seriam excessivamente gravosas, a ponto de justificar o afastamento excepcional da aplicação estrita do princípio da legalidade.
18. No caso vertente, em que pese reconhecer-se que o servidor Jurandir Raimon Costa conta mais de 70 (setenta) anos de idade, o que se observa é que a ilegalidade intrínseca ao ato reexaminado não está relacionada ao tempo de serviço computado para fins de aposentadoria, mas somente ao percentual de seus proventos.
19. Dessa forma, a apreciação de seu ato pela ilegalidade, nos termos da deliberação recorrida, não implicou em retorno do interessado à atividade ou em supressão dos seus meios de subsistência, mas apenas na retificação da proporção de seus proventos (de 30/35 avos para 70%) , não havendo, portanto, caracterização de qualquer circunstância excepcional que legitime a adoção de tratamento diferenciado.
5.21.	No presente caso, não estão presentes as condições para aplicação do princípio da segurança jurídica, pois apesar de haver longo prazo entre a alteração da reforma e o seu julgamento, há que se mencionar que a ilegalidade intrínseca ao ato em reexame está relacionada somente ao valor de seus proventos e não ao seu tempo de serviço. 
5.22.	Além disso, o processo foi enviado ao TCU há menos de 5 anos (em 4/4/2018, peça 2, p.1) , não havendo que se falar em decadência administrativa ou prescrição quinquenal, conforme recentemente pacificado pelo STF, que fixou a seguinte tese de repercussão geral (tema 445) , no bojo no RE 636.553, de relatoria do Min. Gilmar Mendes:
Em atenção aos princípios da segurança jurídica e da confiança legítima, os Tribunais de Contas estão sujeitos ao prazo de 5 anos para o julgamento da legalidade do ato de concessão inicial de aposentadoria, reforma ou pensão, a contar da chegada do processo à respectiva Corte de Contas. (grifos inseridos) 
5.23.	Dessa forma, deve ser mantido o Acórdão recorrido pelos seus próprios fundamentos, conforme voto condutor supratranscrito, sendo que o Tribunal aplicou o Enunciado 106 da Súmula de Jurisprudência deste Tribunal, dispensando o ressarcimento das importâncias recebidas indevidamente até o julgamento do ato, o que prestigiou a segurança jurídica (item  9.2 do Acórdão recorrido) .
CONCLUSÃO
6.	Em face da análise das razões recursais apresentadas, concluiu-se que o ato de reforma do militar recorrente, em reexame, não pode ser considerado legal para fins de registro, uma vez que encontra respaldo legal. 
6.1.	Assim, não foram trazidos aos autos argumentos que detenham o condão de modificar o julgado de origem.
PROPOSTA DE ENCAMINHAMENTO
7.	Ante o exposto, submetem-se os autos à consideração superior, propondo-se, com fundamento no art. 48 da Lei 8.443/1992 c/c os artigos 285 e 286, parágrafo único, do RI/TCU:
	a) conhecer do recurso e, no mérito, negar-lhe provimento; e
	b) cientificar o recorrente e os demais interessados do acórdão que vier a ser prolatado, ressaltando-se que o relatório e o voto que o acompanharem podem ser consultados no endereço www.tcu.gov.br/acordaos, no dia seguinte ao de sua oficialização."

Claudio Lino dos Santos Silva (311.077/OAB-SP), representando Jose Augusto Pinheiro.

Procurador Marinus Eduardo De Vries Marsico.

REFORMA. COMANDO DA AERONÁUTICA. ACRÉSCIMO DE DOIS POSTOS OU GRADUAÇÕES NO CÁLCULO DOS PROVENTOS. ILEGALIDADE. NEGATIVA DE REGISTRO. DETERMINAÇÕES. PEDIDO DE REEXAME. CONHECIMENTO. RAZÕES INSUFICIENTES PARA ALTERAR O JUÍZO. NEGATIVA DE PROVIMENTO.

REFORMA (REFO)

Secretaria de Recursos (Serur); Secretaria de Fiscalização de Integridade de Atos e Pagamentos de Pessoal e de Benefícios Sociais (Sefip).

Trata-se de pedido de reexame interposto por José Augusto Pinheiro, contra o Acórdão 810/2020-TCU-Primeira Câmara, da relatoria do E. Ministro Vital do Rêgo, que considerou ilegal o ato de concessão de reforma do recorrente, negando-lhe o registro.
A deliberação recorrida concluiu que a concessão do ato utilizou como base de cálculo o soldo correspondente a dois postos acima daquele ocupado pelo militar em atividade, sem que houvesse previsão legal para tanto.
Nesta fase processual, o recorrente alega conformidade do ato com a legislação, violação aos princípios da segurança jurídica, do direito adquirido, da dignidade da pessoa humana e da irretroatividade da nova interpretação.
A Secretaria de Recursos (Serur) e o Ministério Público junto ao TCU manifestaram-se pelo conhecimento e negativa de provimento ao recurso.
Conheço do pedido de reexame, por preencher os requisitos atinentes à espécie, conforme artigo 48 da Lei 8.443/1992, c/c os artigos 285 e 286 do Regimento Interno do Tribunal.
Alinho-me aos pareceres constantes dos autos, adotando-os como razões de decidir.
Rejeito as preliminares suscitadas pelo recorrente.
Os atos de concessão de aposentadoria, pensão e reforma, nos termos da jurisprudência do STF, têm natureza complexa, somente se aperfeiçoando após o registro pela Corte de Contas. Enquanto não ocorrer o registro, o ato de reforma não se encontra plenamente formado, razão pela qual não há que se falar em afronta aos princípios da legalidade, do direito adquirido, da proteção à confiança, muito menos em prescrição ou decadência.
Sobre a matéria, a Suprema Corte fixou a seguinte tese em sede de repercussão geral, ao apreciar o Tema 445, no julgamento do Recurso Extraordinário 636.553/RS, da relatoria do E. Ministro Gilmar Mendes (Pleno, j. 19/2/2020, DJe 26/5/2020) :
"Em atenção aos princípios da segurança jurídica e da confiança legítima, os Tribunais de Contas estão sujeitos ao prazo de 5 anos para o julgamento da legalidade do ato de concessão inicial de aposentadoria, reforma ou pensão, a contar da chegada do processo à respectiva Corte de Contas."
O ato em questão foi enviado ao TCU em 4/4/2018 (peça 2, p. 1) , e o seu julgamento ocorreu 11/2/2020 (peça 7, data da sessão em que foi proferida a decisão ora recorrida) , dentro do prazo de cinco anos fixado pelo Supremo Tribunal Federal no RE 636.553/RS. Assim, não procedem os argumentos de que haveria decadência administrativa, prescrição quinquenal, obrigatoriedade de oitiva prévia, nem desrespeito à segurança jurídica ou ao princípio da confiança legítima.
No mérito, quanto à possibilidade de receber o benefício, também não assiste razão ao recorrente.
O ato de concessão de reforma foi julgado ilegal em razão da utilização, como parâmetro para base de cálculo, do soldo de Tenente Coronel, que corresponde a dois postos acima do que ocupava na ativa (Capitão) .
O artigo 110 da Lei 6.880/1980, ao tratar do grau hierárquico imediato, estabelece expressamente que a concessão de um posto ou uma graduação acima, para fins de cálculo da remuneração, deve sempre ter como referência o posto ou a graduação que o militar ocupava na ativa - e não o posto da reserva ou da reforma -, não havendo espaço para o efeito cascata, conforme sustentado pelo recorrente. Transcrevo o dispositivo, in verbis, para maior clareza:
Art. 110. O militar da ativa ou da reserva remunerada, julgado incapaz definitivamente por um dos motivos constantes dos incisos I e II do art. 108, será reformado com a remuneração calculada com base no soldo correspondente ao grau hierárquico imediato ao que possuir ou que possuía na ativa, respectivamente.
§ 1º Aplica-se o disposto neste artigo aos casos previstos nos itens III, IV e V do artigo 108, quando, verificada a incapacidade definitiva, for o militar considerado inválido, isto é, impossibilitado total e permanentemente para qualquer trabalho. (grifei) 
Além disso, a elevação de grau hierárquico imediato prevista no artigo 110 da Lei 6.880/1980 não se aplica ao caso, conforme esclarecido de forma clara e didática no voto que fundamentou o acórdão recorrido. O militar não foi julgado incapaz definitivamente por um dos motivos constantes dos incisos I e II, o que exclui a incidência da hipótese prevista no caput do artigo 110 da Lei 6.880/1980.
O recorrente foi acometido de enfermidade enquadrado no inciso V do artigo 108 da referida Lei (peça 2, p. 1-2, item VI, "fundamentação legal da reforma") , por ocasião do ato de reforma. Entretanto, o parecer da junta médica manifestou-se seguintes termos (laudo médico anexo à peça 2, p. 5-8) : 
Incapaz definitivamente para o serviço militar. Não está impossibilitado total e permanentemente para qualquer trabalho. Pode prover os meios de subsistência. Pode exercer atividades civis. Não necessita de internação especializada. Não necessita de assistência e cuidados permanentes de enfermagem." (grifei) 
Desse modo, também resta afastada a aplicação do § 1º do artigo 110 da mencionada Lei, que estabelece que o militar, para que tivesse direito aos proventos calculados com base no grau hierárquico imediato ao da ativa, deveria ter sido considerado impossibilitado total e permanentemente para qualquer trabalho (invalidez) - o que não é o caso, nos termos do parecer médico emitido.
Essas questões já haviam sido discutidas e tratadas por ocasião do acórdão recorrido, nos termos do voto que o fundamentou, cujo excerto consta transcrito no relatório precedente.
Por essas razões, nego provimento ao pedido de reexame.
Ante o exposto, voto por que o Tribunal adote o Acórdão que submeto à deliberação do Colegiado.
TCU, Sala das Sessões, em 24 de maio de 2022.
WALTON ALENCAR RODRIGUES 
Relator